【裁判字號】    97,訴,1613
【裁判日期】    980113
【裁判案由】    偽造文書
【裁判全文】
臺灣高雄地方法院刑事判決              97年度訴字第1613號
公  訴  人  臺灣高雄地方法院檢察署檢察官
被      告  乙○○
上列被告因偽造文書案件，經檢察官提起公訴（96年度偵字第33
934號），本院判決如下：
    主  文
乙○○犯行使偽造私文書罪，處有期徒刑陸月，如易科罰金，以
銀元參佰元即新臺幣玖佰元折算壹日，減為有期徒刑參月，如易
科罰金，以銀元參佰元即新臺幣玖佰元折算壹日。偽造之「張鬧
生」、「卓錕沐」、「張氏椒」印章各壹枚；偽造之授權書原本
壹張；偽造之伍張授權書影本上「張鬧生」、「卓錕沐」、「張
氏椒」署押各伍枚、印文各拾伍枚，均沒收之。
    事  實
一、乙○○與張鬧生（民國前30年5 月16日生，41年8 月17日歿
    ）係祖孫，與丙○○、丁○○為堂兄弟，戊○○○則為乙○○之叔嬸（即丙○○、丁○○之母親）。緣張鬧生於41年間
    死亡時，留有高雄縣岡山鎮○○段339 地號土地（嗣53年7
    月7 日因實施都市平均地權，分割為同段339 、339-1 地號
    ，70年間因土地重測，變更為高雄縣岡山鎮○○段1244、12
    45地號）未辦理繼承登記，乙○○為能分得該等土地，明知
    張鬧生並未於41年8 月16日授權其製作內容如附表所示之授
    權書，竟基於偽造文書之犯意，於88年間某日，偽以張鬧生
    名義，偽簽所有人張鬧生及見證人卓錕沐、張氏椒（招治）
    簽名，並委由不知情之不詳之人偽刻渠等3 人印章各1 枚蓋
    於該授權書，偽造內容如附表所示之授權書（贈與）1 紙，
    嗣丙○○於93年4 月間向臺灣高雄地方法院就高雄縣岡山鎮
    ○○段1244、1245地號土地提起分割遺產之訴（94年度岡簡
    字第45號），乙○○於該訴訟過程中接續於93年6 月17日、
    94年9 月23日、94年11月3 日、95年9 月26日、95年10月14
    日答辯狀中提出該授權書影本，主張已獲張鬧生贈與高雄縣
    岡山鎮○○段339 、339-1 地號土地，足生損害於丙○○、
    丁○○、戊○○○及其他繼承人。
二、案經丙○○、丁○○、戊○○○訴請灣高雄地方法院檢察署
    檢察官偵查起訴。
    理  由
壹、程序部分
一、被告以外之人於偵查中向檢察官所為之陳述，除顯有不可信
    之情況者外，得為證據。刑事訴訟法第159 條之1 第2 項定
    有明文。又除法律另有規定者外，不問何人，於他人之案件
    ，有為證人之義務，而證人除未滿16歲或因精神障礙，不解
    具結意義及效果者外，應命具結；證人或鑑定人依法應具結
    而未具結者，其證言或鑑定意見，不得作為證據，刑事訴訟
    法第176 條之1 、第186 條第1 項、第158 條之3 分別定有
    明文。己○○97年6 月3 日於偵查中向檢察官所為之陳述（
    A 卷第66至67頁），核屬居於證人之地位而陳述其親身經
    歷之事實，其無前述依法不得令具結之情事，然未見結文在
    卷，難認已踐行合法具結之程序，應無證據能力。
二、本判決所引用之其餘證據資料（詳後引證據），其中傳聞證
    據部分，縱無刑事訴訟法第159 條之1 至第159 條之4 或其
    他規定之傳聞證據例外情形，亦因被告、檢察官或同意可作
    為證據使用，或未聲明異議（A 卷第14頁反面），依刑事
    訴訟法第159 條之5 第1 項、第2 項之規定，本院審酌該證
    據作成之情況，認為適當，應得為證據。至本判決未引用之
    證據，既未經援引為認定犯罪事實之基礎，爰不逐一論述該
    等證據之證據能力，附此敘明。
貳、實體部份
一、訊據被告乙○○固坦承張鬧生（41年8 月17日歿）係其祖父
    ，丙○○、丁○○為其堂兄弟，戊○○○為其叔嬸，系爭授
    權書係由其書寫，授權書上張鬧生、卓錕沐、張氏椒（招治
    ）、張蕭琴、顏張粉均由其簽名，其曾於丙○○93年4 月間
    ，就高雄縣岡山鎮○○段1244、1245地號土地，以張鬧生所
    有其他繼承人為被告所提起之分割遺產訴訟（本院94年度岡
    簡字第45號）程序進行中，分別在93年6 月17日、94年9 月
    23日、94年11月3 日、95年9 月26日、95年10月14日間答辯
    狀中提出系爭授權書影本，惟否認有何偽造文書犯行，辯稱
    ：祖父母在世時，都是由我母親煮飯，我端給祖父母吃，生
    病時由我帶他們就醫，日常起居都由我照護，他們很感動，
    我祖父乃於41年8 月16日，在高雄市○○路我三姑媽張氏椒
    （招治）家中口述系爭授權書內容，由我親手書寫，我祖父
    叫我如何寫，我就如何寫，寫完之後我就跑出去玩，系爭授
    權書上為何會有339-1 地號，我不清楚，可能因為我叔叔張
    水火在縣政府上班，他知道地方自治的事情，而道路是地方
    自治的事情，339-1 地號土地屬於道路用地，我叔叔當初可
    能有跟祖父討論過，祖父才會在高雄縣岡山鎮○○段339 地
    號土地分割前12年，就知道有339-1 地號土地，當時並由三
    姑媽張氏椒及三姑丈卓錕沐擔任見證人，因張鬧生、卓錕沐
    、張氏椒都不會寫字，他們蓋章，叫我簽他們的名字，書寫
    完當天晚上祖父回岡山家中，將系爭授權書交給我母親保管
    ，授權書寫完隔日祖父到三姑媽家玩，吃的太好，就胃出血
    過世，當時我13歲。嗣85、86年間我要整修房子，我母親再
    將系爭授權書交給我，後來我去岡山找姑媽顏張粉順便與他
    照相，我有問他，以前祖父有寫這個，她是否知道，她說因
    為我是長孫，我就請她順便當見證人，後來去台南又順便叫
    我母親張蕭琴當見證人，她們不會寫字，叫我簽她們的名字
    ，故系爭授權書並非偽造；在丙○○所提起的分割遺產訴訟
    中，我有拿出系爭授權書給法官看，法官說贈與的時效消滅
    ，授權書已經沒有用，我沒有主張權益，分割遺產訴訟的判
    決書也沒有提到授權書，所以沒有「行使」；另該土地都由
    告訴人3 人使用，除了告訴人3 人，其他的繼承人都沒有意
    見，我是被害人，所以並無生損害於告訴人及其他繼承人云
    云。
二、經查：
  (一)53年7 月7 日為實施都市平均地權，高雄縣岡山鎮○○段33
    9 地號土地始依據臺灣省政府53年5 月27日府民地甲字第18
    347 號令暨高雄縣政府53年6 月6 日府地籍字第36852 函，
    分割登記出同段339-1 地號，70年間因土地重測，變更為高
    雄縣岡山鎮○○段1244、1245地號，有高雄縣岡山地政事務
    所97年5 月15日岡所一字第0970004943號函檢送高雄縣岡山
    鎮○○段339 、339-1 地號土地人工登記簿（A 卷第52至
    60頁）及高雄縣政府97年12月15日府地測字第0970269299號
    函（A 卷第9 頁）在卷可稽，而依被告所陳：張鬧生在世
    從事賣豬肉行業，不識字，未曾讀書，張鬧生遺產分配的相
    關文件，除了系爭授權書外，都是委請代書繕寫等語（A 
    卷第54頁反面），然細繹系爭授權書內容，詞彙並非白話，
    標題甚至有授權書「贈與」字樣，實非不識字之71歲高齡、
    未曾就學之老人所可當場口述，更非13歲之孩童所可自行繕
    寫，亦為被告所自承（A 卷第54頁），再佐以張鬧生果真
    如該授權書所載，欲將系爭土地分贈與被告改建房舍，則當
    時高雄縣岡山鎮○○段339 地號土地暨尚未分割出同段339-
    1 地號土地，則授權書上，當可僅稱「高雄縣岡山鎮○○段
    339 地號土地」，即足以涵蓋整筆土地，又何須畫蛇添足，
    而記載為「岡山鎮○○段339 號和339 之一號二筆土地」，
    是系爭授權書並非張鬧生於41年8 月16日授權被告書寫，堪
    予認定。
  (二)證人己○○於本院審理時證稱：顏張粉是我母親，也是被告
    的姑媽，88年間，我母親83歲，我聽我母親說，被告去找她
    ，牽她的手去蓋印泥，我問我母親有無看內容，她說她不知
    道，這種授權書可能不只1 張，系爭授權書上顏張粉簽名的
    部分，不是我母親的筆跡，我母親91年3 月31日過世等語（
    A 卷第47頁反面至第48頁），則被告於88年間，偽造系爭
    授權書應可認定。是當時張鬧生、卓錕沐、張氏椒既均已死
    亡，該授權書上之印章、署押，自係被告偽造無訛。
  (三)被告於丙○○93年4 月間，就高雄縣岡山鎮○○段1244、12
    45地號土地，以張鬧生所有其他繼承人為被告所提起之分割
    遺產訴訟（本院94年度岡簡字第45號）程序進行中，分別在
    93年6 月17日、94年9 月23日、94年11月3 日、95年9 月26
    日、95年10月14日間答辯狀中提出系爭授權書影本，主張已
    獲張鬧生贈與系爭土地乙節，有本院94年度岡簡字第45號卷
    可稽，被告辯稱未行使，尚難憑採。
  (四)至刑法上之偽造文書罪，須以足生損害於公眾或他人為成立
    要件，而所謂足生損害，係指他人有可受法律保護之利益，
    因此遭受損害或有受損害之虞而言，是系爭土地為張鬧生之
    繼承人所共有，告訴人及其他繼承人之權利係受法律保護之
    利益，被告虛偽以張鬧生名義偽造系爭授權書，持該授權書
    藉以表彰被繼承人張鬧生一定意思之證明，雖本院94年度岡
    簡字第45號判決以丙○○即得為張鬧生全體繼承人聲請系爭
    土地之繼承登記，是其請求全體繼承人辦理繼承登記部分，
    欠缺權利保護要件，駁回丙○○之請求，而未採用系爭授權
    書，惟該意思證明之授權書，既經被告於上揭訴訟程序提出
    於法院，主張已獲贈與系爭土地，為系爭土地之真正所有權
    人，則依該訴訟，原告丙○○係聲明請求辦理該土地繼承登
    記及分割共有物之形式觀之，對於被繼承人張鬧生全體繼承
    人並非無任何損害之虞，是被告辯稱系爭授權書無生損害之
    虞云云，不足採信。
  (五)綜上，被告上開所辯，要屬事後卸責之詞，洵不足採。本案
    事證明確，被告犯行堪予認定，應依法論科。
三、按將偽造證書複印或影印，與抄寫或打字不同，其於吾人實
    際生活上可替代原本使用，被認為具有與原本相同之信用性
    。故在一般情況下可予以通用，應認其為與原本作成名義人
    直接所表示意思之文書無異。自非不得為犯刑法上偽造證書
    罪之客體（最高法院75年度臺上字第5498號判例參照）。是
    核被告所為，係犯刑法第216 條、第210 條之行使偽造私文
    書罪、第217 條之偽造印章、印文、署押罪。被告利用不知
    情之不詳第三人偽造「張鬧生」、「卓錕沐」、「張氏椒」
    之印章，係屬間接正犯。被告偽造「張鬧生」、「卓錕沐」
    、「張氏椒」印章、印文、署押係偽造私文書之階段行為；
    而偽造私文書（含授權書原本及影本）後復持以行使，其偽
    造之低度行為，為行使之高度行為所吸收，均不另論罪。被
    告於94年度岡簡字第45號訴訟過程中接續於93年6 月17日、
    94年9 月23日、94年11月3 日、95年9 月26日、95年10月14
    日答辯狀中提出該授權書影本，所侵害之法益相同，各次行
    為之獨立性極為薄弱，且係出於同一目的，應視為數個舉動
    之接續施行，合為包括之一行為予以評價，屬接續犯，僅論
    以一罪。公訴意旨雖未指出被告尚犯刑法第217 條第1 項偽
    造印章、印文、署押罪，然檢察官就犯罪事實一部起訴者，
    其效力及於全部，本件被告偽造印章、印文、署押部分之犯
    罪事實，與偽造私文書罪（授權書）間，有實質上一罪關係
    ，為起訴效力所及，本院自應予以審酌。爰審酌被告之行為
    足生損害於張鬧生之繼承人，被告於訴訟中提出偽造之授權
    書，其行為實不足取，欠缺法治觀念，犯後否認犯行，難見
    悔意等一切情狀，量處如主文所示之刑。又被告行為後，罰
    金罰鍰提高標準條例第2 條業已廢止，而刑法第41條第1 項
    前段關於易科罰金之折算標準已由舊法之銀元100 元、200
    元、300 元修正為新臺幣1000元、2000元、3000元，經比較
    新舊法結果，以被告行為時之舊法較為有利於被告，爰諭知
    以銀元300 元即新臺幣900 元為易科罰金之折算標準。另
    本件被告之犯罪時間係在96年4 月24日以前，因其所涉罪名
    與宣告刑，經核符中華民國96年罪犯減刑條例第2 條第3 款
    規定，並無第3 條所列不予減刑之情形，應依同條例第7 條
    規定，減其宣告刑2 分之1 ，並諭知易科罰金折算標準。
四、沒收部分
  (一)按沒收為從刑之一種，具有刑罰及保安處分之性質，且與主
    刑有其從屬關係，如行為後，法律有所變更，但主刑之法定
    最高度及最低度刑，與修正前之舊法完全相同，或僅沒收之
    從刑規定有所更易，主刑並未修正時，則沒收部分，固不生
    比較問題，依從新之原則，皆應適用修正後之法律（最高法
    院87年度臺上字第2597號判決參照），又因犯罪所生之物，
    以屬於犯罪行為人者為限，得沒收之，修正後刑法第38條第
    1 項第3 款、第3 項定有明文。此規定雖係於被告行為後之
    95年7 月1 日方施行，然本件被告所涉犯法條之法定刑並未
    更易，關於物之沒收部分，揆諸上開說明，自應適用裁判時
    之法律即修正後之刑法規定，是偽造之授權書原本1 張，係
    本件犯罪所生之物，爰依刑法第38條第1 項第3 款之規定宣
    告沒收，又該授權書原本既已宣告沒收，其上偽造之「張鬧
    生」、「卓錕沐」、「張氏椒」署押各1 枚，印文各3 枚，
    即不再另行宣告沒收。
  (二)又偽造之「張鬧生」、「卓錕沐」、「張氏椒」印章各1 枚
    ，雖未據扣案，然不能證明業已滅失，應依刑法第219 條規
    定宣告沒收之；另系爭授權書影本5 張內之「張鬧生」、「
    卓錕沐」、「張氏椒」署押各5 枚及印文各15枚（每張授權
    書影本上有「張鬧生」、「卓錕沐」、「張氏椒」署押各1
    枚；印文各3 枚），分別係屬偽造之署押及印文，亦應依刑
    法第219 條規定，併予宣告沒收之。至偽造之授權書影本5
    紙，業已提出行使於法院留存，已非被告所有，依法自不得
    諭知沒收。
據上論斷，應依刑事訴訟法第299 條第1 項前段、刑法第2 條第
1 項前段、第216 條、第210 條、第217 條、第219 條、第38條
第1 項第3 款，修正前刑法第41條第1 項前段，修正前罰金罰鍰
提高標準條例第2 條，中華民國96年罪犯減刑條例第2 條第1 項
第3 款、第7 條條，判決如主文。
本案經檢察官甲○○到庭執行職務。
中    華    民    國    98    年    1    月    13     日
                  刑事第一庭   審判長 法  官  蔡國卿
                                      法  官  張琬如
                                      法  官  王淑惠
以上正本證明與原本無異。
如不服本判決應於收受送達後10日內向本院提出上訴書狀，並應
敘述具體理由；如未敘述上訴理由者，應於上訴期間屆滿後20日
內向本院補提理由書（均須按他造當事人之人數附繕本）「切勿
逕送上級法院」。
中    華    民    國    98    年    1     月    13    日
                                      書記官  郭素蓉
附錄法條
刑法第210條
偽造、變造私文書，足以生損害於公眾或他人者，處 5 年以下有
期徒刑。
刑法第216條
行使第 210 條至第 215 條之文書者，依偽造、變造文書或登載
不實事項或使登載不實事項之規定處斷。
刑法第217條
偽造印章、印文或署押，足以生損害於公眾或他人者，處 3 年以
下有期徒刑。
盜用印章、印文或署押，足以生損害於公眾或他人者，亦同。
附表
┌─────────────────────────────┐
│授權書（贈與）                                            │
│本人張鬧生因胃出血曾在岡山陳產婦人科醫院（陳丁財）開刀，後│
│來因體弱多病，恐來日無多，故同意將所有之岡山鎮○○段339號 │
│和339 之一號二筆土地授權大房長孫乙○○改建房舍使用特此立書│
│憑證。                                                    │
│見證人：張蕭琴（簽名、蓋章）顏張粉（簽名、蓋指印）        │
│所有人：張鬧生（簽名、蓋章）                              │
│見證人：卓錕沐（簽名、蓋章）張氏椒（招治）（簽名、蓋章）  │
│中華民國四十一年八月十六日                                │
└─────────────────────────────┘


司法院資訊處製作；財團法人民間司法改革基金會備份。
